【裁判字號】    97,訴,658
【裁判日期】    970828
【裁判案由】    偽造有價證券等
【裁判全文】
臺灣板橋地方法院刑事判決               97年度訴字第658號
公  訴  人  臺灣板橋地方法院檢察署檢察官
被      告  戊○○
選任辯護人  蔡鎮隆律師
上列被告因偽造有價證券等案件，經檢察官提起公訴（96年度偵
續字第177 號），本院判決如下：
    主  文
戊○○無罪。
    理  由
一、公訴意旨略以：被告戊○○與丁○○（原名溫慧雯）原係朋
    友關係，戊○○竟基於為自己不法所有之意圖與偽造有價證
    券之故意，先於民國94年7 月21日後某日，在臺北縣樹林市
    ○○街61號象兒園托兒所內，竊取丁○○放在皮包內之票號
    FA0000000 號、付款人為樹林市農會信用部之空白支票1 紙
    與簽發支票之印鑑章1 顆，得手後未獲丁○○授權，竟在上
    揭支票偽填發票日為94年9 月30日、金額為新臺幣（下同）
    60萬元之支票1 紙。嗣丁○○於同年8 月上旬某日發現印鑑
    章失竊，先向樹林市農會信用部申請辦理掛失，而上開支票
    輾轉流入乙○○處，並於95年3 月13日提出交換，丁○○始
    知上情。因認被告所為涉犯刑法第201 條第1 項偽造有價證
    券罪嫌及同法第320 條第1 項竊盜罪嫌云云。
二、證據能力：
(一)、被告之辯護人為被告辯稱：證人丁○○、丙○○於偵查中之
    陳述，為審判外陳述，未經被告反對詰問，應無證據能力云
    云。查上開證人於檢察官偵查時，經檢察官告以具結義務及
    偽證罪之處罰後，命證人朗讀結文後具結，於明確理解偽證
    罪之處罰規定後，仍為證述，且無顯不可信之情形，自得作
    為證據甚明。第按無證據能力之證據，固不得作為判斷之依
    據，其有證據能力者，亦須經合法調查程序，始得作為判斷
    之依據，此由刑事訴訟法第155 條第2 項規定：「無證據能
    力、未經合法調查之證據，不得作為判斷之依據」自明。又
    刑事訴訟法第166 條以下規定之交互詰問，屬人證調查證據
    程序之一環，與證據能力係指符合法律規定之證據適格，亦
    即得成為證明犯罪事實存否之證據適格，其性質及在證據法
    則之層次並非相同。而被告、辯護人詰問權之行使與否，係
    有權處分，如欲行使，則證人於審判中，應依法定程序到庭
    具結陳述，並接受被告或辯護人等之詰問，其陳述始得作為
    認定被告犯罪事實判斷之依據（參照司法院釋字第582 號解
    釋），否則如未進行交互詰問之調查證據程序，讓被告或辯
    護人行使詰問權，則該有證據能力之證人陳述，即不得作為
    判斷之依據，惟其原有之證據能力並不因而喪失。再按偵查
    係採糾問原則，由檢察官主導，重在合目的性之追求，而「
    詰問」乃偵查程序之一部，除預料證人、鑑定人於審判時不
    能訊問之情形外，檢察官可視實際情況，決定是否命被告在
    場，讓被告得親自詰問證人、鑑定人，此為刑事訴訟法第24
    8 條所明定，故刑事訴訟法第159 條之1 第2 項所指得為證
    據之被告以外之人於偵查中向檢察官所為之陳述，其證據能
    力不因偵訊證人、鑑定人當時被告不在場，未親自詰問證人
    、鑑定人而受影響，僅於審判期日該證據須經合法調查（包
    括交互詰問程序），始得作為判斷之依據，至於其審判中之
    證詞與偵查中陳述不一時，何者為可採，則屬證據證明力之
    問題（最高法院97年度台上字第603 號判決參照）。查本件
    證人丁○○於偵查中之證述，固未經被告反對詰問，然檢察
    官請求詰問證人丁○○、丙○○，且經本院於97年7 月15日
    審理時傳喚上開證人行交互詰問，其中證人丁○○已經於審
    判期日經合法調查，而證人丙○○則未到庭，無法於審判期
    日調查，是證人丁○○偵查中之證述即應認有證據能力，至
    於證人丙○○偵查中之證述，其原有之證據能力並不因而喪
    失，僅不得作為判斷之依據。
(二)、被告之辯護人為被告辯稱：已簽發尚未到期支票明細表1 紙
    為審判外之書面陳述，應無證據能力云云，查上開文書係臺
    北縣樹林市農會承辦人員所出具，有臺北縣樹林市農會96年
    10月3 日樹農信字第0962001029號函1 份可憑（見96年度偵
    續字第177 號偵查卷第122 、124 頁），而金融人員係從事
    業務之人，於業務上或通常業務過程所製作之紀錄文書，應
    屬刑事訴訟法第159 條之4 第2 款所稱之紀錄文書，為傳聞
    證據之例外，有證據能力。
(三)、按被告以外之人於審判外之陳述，雖不符前4 條之規定，而
    經當事人於審判程序同意作為證據，法院審酌該言詞陳述或
    書面陳述作成時之情況，認為適當者，亦得為證據。當事人
    或辯護人於法院調查證據時，知有第159 條第1 項不得為證
    據之情形，而未於言詞辯論終結前聲明異議者，視為有前項
    之同意。刑事訴訟法第159 條之5 定有明文。本案被告於本
    院審理時對於檢察官所提各項證據方法之證據能力均表示「
    沒意見」（上述(一)(二)除外），且本案言詞辯論終結前，被告
    並未爭執被告以外之人於審判外之言詞或書面陳述，無證據
    能力，揆諸上開規定，應認被告已同意上開各該證據方法得
    作為證據，而本院審酌上開各該證據均非非法取得之證據，
    並無證據力明顯過低之情形，復經本院於審判期日就上開證
    據依法進行調查、辯論，依法自有證據能力，附此敘明。
三、按犯罪事實應依證據認定之，無證據不得認定其犯罪事實；
    又不能證明被告犯罪者，應諭知無罪之判決，刑事訟訴法第
    154 條第2 項、第301 條第1 項分別定有明文。又告訴人之
    告訴，係以使被告受刑事訴追為目的，是其陳述是否與事實
    相符，仍應調查其他證據以資審認，最高法院52年度台上字
    第1300號著有判例。次按刑事訴訟法上所謂定犯罪事實之證
    據，係指足以認定被告確有犯罪行為之積極證據而言，該項
    證據自須適合於被告犯罪事實之認定，始得作為斷罪之資料
    ，而認定不利於被告之事實，須依積極證據，苟積極證據不
    足為不利於被告事實之認定時，即應為有利於被告之認定，
    更不必有何有利之證據；事實審法院對於證據之取捨，依法
    雖有自由判斷之權，然積極證據不足證明犯罪事實時，被告
    之抗辯或反證縱屬虛偽，仍不能以此資為積極證據應予採信
    之理由；最高法院29年上字第3105號、30年上字第482 、81
    6 號分別著有判例可資參照。且刑事訴訟上證明之資料，無
    論其為直接證據或間接證據，均須達於通常一般之人均不致
    於有所懷疑，而得確信其為真實之程度，始得據為有罪之認
    定，若其關於被告是否犯罪之證明未能達此程度，而有合理
    性懷疑之存在，致使無從形成有罪之確信，根據「罪證有疑
    、利於被告」之證據法則，即不得遽為不利被告之認定，最
    高法院亦著有76年度台上字第4986號判例意旨可資參照。
四、本件公訴人認被告戊○○涉有偽造有價證券及竊盜等罪嫌，
    無非以上揭事實，業據告訴人丁○○指證明確，且經證人丙○○、林玉鳳證述在卷，另有系爭支票原本1 紙及法務部調
    查局之鑑定書1 件、樹林市農會票據使用狀況查詢列印畫面
    1 紙、證人丁○○製作之已簽發尚未到期支票明細表1 紙、
    樹林市農會函覆證人林玉鳳之帳戶交易往來明細1 件及告訴
    人丁○○支存帳戶支票8 紙、樹林市農會函覆告訴人丁○○
    支存帳戶交易明細1 件等資為依據。
五、訊據被告固坦承曾在系爭支票之票面填寫金額，及在支背面
    背書之事實，惟堅決否認有上揭犯行，辯稱：伊填寫系爭支
    票之面額，係因為當時丁○○正在講電話，請伊代為填寫，
    當時支票上已蓋好印鑑章，而伊在本案發生前亦有幫告訴人
    代填支票文義之情形，背書是告訴人要伊幫她背書，伊因有
    積欠告訴人款項，始幫她背書，可是這張支票的金額很大，
    告訴人又沒說交付支票的對象為何，所以伊背書後覺得不妥
    ，當場即把背書以立可白塗掉，系爭支票非由伊交付予乙○○，因為伊與乙○○並何任何金錢往來，系爭支票應係由告
    訴人自己交付予乙○○等語。
六、經查：
(一)、告訴人之告訴，係以使被告受刑事訴追為目的，是其陳述是
    否與事實相符，仍應調查其他證據以資審認，最高法院52年
    度台上字第1300號著有判例。查本件告訴人丁○○固於偵查
    中證稱：伊在94年8 月8 日當天發現印鑑遺失，所以去樹林
    市農會聲請變更，所以被告應該是在94年7 月21日到8 月8
    日間竊取伊的支票，因為伊都背紅色的包包，被告知道伊的
    紅色包包內有支票本跟印鑑章，伊上班都會帶支票本跟印鑑
    章等語（見95年度他字第5430號偵查卷第31頁），又於96年
    7 月4 日於偵查中證述：「我是94年7 月21日領的支票，我
    先填日期，丙○○要跟我借錢，尾數不清楚，我先填日期，
    金額還沒有填，發票人印章也還沒有蓋，94年8 月8 日印鑑
    不見的時候，我以為支票已經給丙○○。」等語（見96偵續
    字第177 號偵查卷卷第111 、112 頁），然查告訴人於94年
    8 月8 日向台北縣樹林市農會填載「已簽發尚未到期支票明
    細表時，聲明辦理更換印鑑以前使用舊印鑑簽發而尚未到期
    之支票明細，屆期提示時，勿須本存戶逐張補簽新印鑑。敬
    請貴會憑舊印鑑驗付」（見同上偵查卷，第124 頁）。衡情
    ，敘明已簽發尚未到期支票明細，乃是單純變更印鑑；若是
    印鑑遺失，則已簽發尚未到期支票，應即辦理掛失止付。查
    本案，告訴人並無辦理掛失止付行為，故應為單純變更印鑑
    ，從而，告訴人所稱其支票印鑑章遺失等語，已有可疑，況
    本件告訴人於95年度板簡字第940 號給付票款事件審理時自
    承系爭支票印章簽名都是其所書寫等語（見95年度板簡字第
    940 號卷宗，95年7 月20日言詞辯論筆錄），是告訴人之陳
    述是否與事實相符，仍應調查其他證據以資審認。
(二)、次查，證人乙○○於95年11月16日偵查中證稱：「我們在電
    話結算，之後直接去溫的家把70萬的本票還他，換他本件系
    爭60萬元的支票，我是在7 月份到8 月份的時候拿到支票。
    因為民事庭的法官問過我時間，因為地點很遠所以我請我朋
    友甲○○帶我過去，我回去問他，他提了一件事，他說他8
    月幾日住院，因為他在住院前帶我去，讓我想起大約是在7
    、8 月。甲○○帶我去告訴人家拿支票很多次，拿到這張支
    票是最後一次」等語（見95年度他字第5430號偵查卷第69頁
    ）。於本院審理時亦證稱：伊曾透過丁○○知道有戊○○這
    個人，也知道戊○○在開幼稚園，但伊跟戊○○沒有過任何
    往來。因為當時拿這張支票時並沒有特別記是在什麼時候拿
    到的，之前法官問伊的時候伊只記得是在那年過年後，之後
    伊有被問到當天是如何過去時，伊就想起來那是在甲○○要
    拆鋼釘前不久做的事，而甲○○排定在94年8 月24要拆鋼釘
    ，所以伊才會想起來應該是在94年的7 、8 月左右。是伊後
    來有跟甲○○提到法官有問過伊這個問題，甲○○跟伊說當
    時他要拆鋼釘的事伊才想起來的。伊跟戊○○並無恩怨，也
    沒有任何交集等語（見本院97年7 月15日審理筆錄），證人
    乙○○前後證述一致，並無瑕疵。
(三)、而證人甲○○於偵查中結證稱：伊有載乙○○去找過丁○○
    ，最後一次那次是94年8 月24日之前回溯1 個月內的時間。
    為何記得是8 月24日回溯1 個月，因為伊要預約開刀，所以
    伊有跟乙○○說有何事趕快作，伊有大約看過系爭支票等語
    （見同上偵查卷第70頁），而證人甲○○於本院97年7 月15
    日審理時亦證述上情無訛。查證人乙○○及甲○○所述情節
    互核一致，應堪信實。是依上開證人所述，系爭支票既是告
    訴人丁○○交予證人乙○○，並無證據證明為被告所交付，
    即無足證明被告有竊取系爭支票之犯行；又系爭支票既是由
    告訴人交予乙○○，則應視同丁○○完全同意系爭支票上記
    載之文義，從而，縱使被告曾填載該支票之大、小寫金額，
    亦無何偽造有價證券之問題。
(四)、末查，被告固坦承系爭支票之面額系由其填寫，且有在支票
    背面背書，又以立可白塗掉等情，然辯稱：係因為當時丁○○正在講電話，請伊代為填寫支票金額，當時支票上已蓋好
    印鑑章，背書是告訴人要伊幫她背書，伊因有積欠告訴人款
    項，始幫她背書，可是系爭支票金額很大，告訴人又沒說交
    付支票的對象為何，所以伊背書後覺得不妥，當場即把背書
    以立可白塗掉等語，查依告訴人於偵查時陳稱：「（問：提
    示支票，那一張20萬元的票是被告寫的？）票號FA0000000
    這張，我看過字跡的」，「卷附之FA0000000 號用以支付金
    傳淵米行之支票，日期：94年1 月30日係由告訴人填寫，金
    額：貳拾萬元正、$200000 元係由被告填載」等語（見96年
    度偵續字第177 號偵查卷，第193 頁、第121 頁背面）。是
    告訴人既自承先前曾有請被告代填支票文義之行為，是系爭
    支票由告訴人填寫日期，而由被告填載面額之事，既有前例
    可參，則被告上開抗辯，即有可能，應非子虛。
七、綜上所述，參互印證，告訴人之指述既多所不實，自不得僅
    憑告訴人之指述即認定被告確有上開竊盜及偽造有價證券等
    犯行，被告所辯尚非顯違常情，洵堪採信。此外，復查無其
    他積極證據足資證明被告有何公訴意旨所指之犯行，既不能
    證明被告犯罪，自應諭知被告無罪之判決，以昭審慎。
據上論斷，應依刑事訴訟法第301 條第1 項，判決如主文。
本案經檢察官張誌洋到庭執行職務。
中    華    民    國    97    年    8     月    28    日
                  刑事第十八庭  審判長法  官  連育群
                                      法  官  王綽光
                                      法  官  吳幸娥
以上正本證明與原本無異
如不服本判決應於送達後10日內向本院提出上訴狀
                                      書記官  陳靜怡
中    華    民    國    97    年    8     月    28    日


司法院資訊處製作；財團法人民間司法改革基金會備份。
